臺灣新北地方法院刑事判決
111年度原易字第19號
公  訴  人  臺灣新北地方檢察署檢察官
被      告  林心如



指定辯護人  本院公設辯護人湯明純  
上列被告因過失傷害案件，經檢察官提起公訴（109年度偵字第4
3854號），本院判決如下：
    主  文
乙○○無罪。
    理  由
一、公訴意旨略以：被告乙○○為江○泰（民國109年4月生，真實
    姓名年籍詳卷）母親，平日由其負責照顧江○泰，明知江○泰
    僅為6月未滿之嬰兒，本應善盡照護之責，隨時注意江○泰舉
    止活動安全，且腦部十分脆弱，更應緊密保護，對於江○泰
    為擁抱、逗弄等行為時，應防止劇烈搖晃、甩動，以避免跌
    落、撞擊之危險，而造成其身體受傷，且若江○泰身體有發
    生碰撞撞擊等意外時，應立即緊急送醫救治，以避免身體惡
    化發生嚴重病症，而依其智識、生活經驗，並無不能注意之
    情形，竟疏未注意，於109年5月10日至109年7月2日之間某
    日，在斯時，其與江○泰父親（2人後於109年10月27日協議
    離婚）江志誠、江志誠母親甲○○，位在新北市○○區○○街000
    號2樓住處，於逗弄江○泰時搖晃、甩動用力過度，且因不明
    原因，不慎致江○泰頭部撞擊屋內傢俱、地面或其他硬物，
    復未注意應即帶同江○泰前往就醫診治。嗣至同年7月2日，
    被告在甲○○陪同下，始將江○泰送往馬偕醫院救治，經醫院
    診治發現江○泰受有雙側額葉、顳葉、頂葉、枕葉、硬腦膜
    下新舊出血、左側顳骨骨折、虐性腦傷、雙側多處視網膜出
    血、癲癇等傷害。因認被告涉犯刑法第284條前段之過失傷
    害罪嫌等語。
二、按犯罪事實應依證據認定之，無證據不得認定犯罪事實，不
    能證明被告犯罪者，應諭知無罪之判決，刑事訴訟法第 154
    條第2項、第301條第 1項定有明文。故事實之認定，應憑證
    據，如未能發現相當證據，或證據不足以證明，自不能以推
    測或擬制之方法，為裁判基礎（最高法院40年台上字第86號
    判例參照）；且認定犯罪事實所憑之證據，雖不以直接證據
    為限，間接證據亦包括在內，然而無論直接證據或間接證據
    ，其為訴訟上之證明，須於通常一般之人均不致有所懷疑，
    而得確信其為真實之程度者，始得據為有罪之認定，倘其證
    明尚未達到此一程度，而有合理之懷疑存在，而無從使事實
    審法院得有罪之確信時，即應由法院為諭知被告無罪之判決
    （最高法院76年台上字第4986號判例參照）。又檢察官於訴
    訟上所負之舉證責任，必須說服法院至確信、無合理之懷疑
    其主張可能為不實的程度，始盡其舉證責任，若雖經檢察官
    舉證，惟法院對被告究否犯罪仍存有合理懷疑時，自應為被
    告無罪之諭知。
三、公訴人認被告涉犯上開過失傷害罪，無非係以被告於偵查中
    之供述、證人江志誠、甲○○、馬偕醫院小兒科醫師翁書釗於
    偵查中之證述、新北市政府警察局三重分局勘察報告及現場
    照片、馬偕兒童醫院（下稱馬偕醫院）診斷證明書、國立臺
    灣大學醫學院附設醫院109年12月29日校附醫密字第1090907
    777號函及所附之司法機關委託鑑定案件意見表、采新婦幼
    診所江○泰之新生兒資料及病歷資料、馬偕醫院江○泰之門診
    紀錄及病歷紀錄、江志誠之工作打卡紀錄資料為其主要論據
    。
四、訊據被告固坦承其為江○泰之母親，為主要照顧江○泰者，於
    109年5月10日至109年7月2日間與江○泰、江志誠、甲○○共同
    居住在本案住處，又於109年7月2日與甲○○一同將江○泰送往
    馬偕醫院救治，經醫師診治江○泰受有雙側額葉、顳葉、頂
    葉、枕葉、硬腦膜下新舊出血、左側顳骨骨折、虐性腦傷、
    雙側多處視網膜出血、癲癇等傷害，惟堅詞否認有何過失傷
    害犯行，辯稱：伊沒有讓江○泰撞到，亦未大力搖晃江○泰等
    語。經查：
　㈠被告為江○泰（109年4月生）母親，負責照顧江○泰；於109年
    5月10日至109年7月2日間與江○泰、江志誠、甲○○一同居住
    在本案住處；於109年7月2日與甲○○一同陪將江○泰送往馬偕
    醫院救治，經醫師診治江○泰受有雙側額葉、顳葉、頂葉、
    枕葉、硬腦膜下新舊出血、左側顳骨骨折、虐性腦傷、雙側
    多處視網膜出血、癲癇等傷害等情，業據被告於警詢、偵訊
    及本院準備程序、審理時坦承不諱（見他卷一第13-20頁、
    他卷二第264-266頁、偵卷第89-91頁、本院卷第46、186-18
    9頁頁），核與證人江志誠、甲○○、江志誠之父親施林濱、
    江志誠之兄弟江志霖、江信宏於警詢、偵訊時之證述、證人
    翁書釗於警詢時之證述相符（見他卷一第21-44、57-59、65
    -73、73-75頁、他卷二第266-167、269-270頁、偵卷第57-6
    5、71-73頁、本院卷第111-135頁），並有馬偕醫院乙種診
    斷證明書、國立臺灣大學醫學院附設醫院109年12月29日校
    附醫密字第1090907777號函暨其所附辦理司法機關委託鑑定
    案件意見表、采新婦幼診所之新生兒資料暨病歷紀錄、新北
    市政府警察局三重分局現場勘查報告、台灣基督長老教會馬
    偕醫療財團法人馬偕紀念醫院109年8月21日馬院醫兒字第10
    90004993號含暨其所附病歷資料及江志誠之打卡紀錄在卷可
    查（見偵卷第15-18、23頁、他卷一第81-115、121-123、12
    7-227頁、他卷二第5-244頁），此部分事實，可堪認定。
　㈡證人翁書釗於警詢時證稱：江○泰受所受硬腦膜下水腫出血、
    左顱骨骨折、雙側眼底出血、癲癇等傷勢是搖晃導致，極有
    可能是外力造成，因為江○泰之年齡連翻身都不會，不可能
    自己跌倒等語（見他卷一第77-80頁）。佐以國立臺灣大學
    醫學院附設醫院辦理司法機關委託鑑定案件意見表記載「依
    馬偕醫院病歷及影像檢查資料（含腦部超音波、電腦斷層及
    磁振掃描），判斷病童（即江○泰)有『硬腦膜下水腫出血、
    左顱骨骨折、雙側眼底出血、癲癇』等傷勢；其中左側顱骨
    骨折，研判應為外力造成，一般自發性傷勢或嬰兒搖晃症，
    不應有顱骨骨折現象…根據病童於馬偕醫院109年7月10日之
    大腦磁振掃描檢查報告，病童之硬腦膜下水腫出血有變性血
    紅素（methemglobin），且DWI為高訊號、ADC為低訊號，推
    斷其血腫發生時間可自109年7月10日向前回推1週至兩個月
    之間…」（見偵卷第23頁），固可認江○泰所受上開傷勢為外
    力造成，且推估發生時間係在109年5月10日至109年7月2日
    間某日，然被告否認該等傷勢為其所造成。則江○泰所受上
    開傷勢是否為被告過失行為所致，仍須有積極證據以資判斷
    。
　㈢證人江志誠於警詢及偵訊時證稱：江○泰自采新婦幼醫院出生
    ，於109年5月3日即與被告一同返回本案住處居住，江○泰返
    家後都是主要由被告照顧，甲○○有時候也會幫忙照顧，伊早
    上10時上班到晚上8時下班，伊不會照顧江○泰，偶爾換尿布
    、泡奶；被告和甲○○會有抱和逗弄江○泰之行為，其他同住
    家人不清楚是否有接觸、抱或逗弄江○泰，伊沒有看見江○泰
    遭家中成員打罵，也沒有見聞江○泰不慎撞擊到異物或跌落
    ，江○泰床上都沒有放硬物等語（見他卷一第22-23頁、他卷
    二第266-267頁、偵卷第65頁）。證人甲○○於警詢、偵訊及
    本院審理時證稱：江○泰在被告生產可以出院後，和被告一
    起返家居住，主要是由被告在照顧江○泰，伊會幫忙分擔、
    照顧江○泰，因為伊平常白天要擺攤賣素食，照顧江○泰的時
    間也都是晚上了，伊沒有見聞被告或江志誠有說曾經因為睡
    姿不慎去壓到江○泰，伊不清楚江○泰的傷勢是如何造成，被
    告沒有打罵江○泰之習慣，沒有看過江○泰遭家中成員打罵，
    也沒有見過江○泰有外傷，伊沒有照顧江○泰不慎撞擊硬物或
    跌落或撞倒頭或摔到地板，江○泰的嬰兒床上沒有放任何硬
    物；被告和江○泰都在房間裡，伊不知道被告有無對江○泰作
    何動作，有時被告會把江○泰抱出來客廳喝奶等語（見他卷
    一第26-31頁、偵卷第63-65頁、他卷二第268頁、本院卷第1
    11-135頁）。證人施林濱於警詢、偵訊時證稱：江○泰之主
    要照顧者是被告，甲○○是工作回來偶爾會照顧，江○泰也是
    因為工作關係偶爾才會照顧，江信宏、江志霖不會照顧，除
    109年7月1日晚上8時許，甲○○在照顧江○泰時，江○泰會突然
    驚醒且餵奶時嘔吐，伊就將江○泰衣服拿去收驚外，江○泰沒
    有其他不正常反應，身上亦沒有不明傷痕，伊沒有聽到家中
    成員不慎或故意導致江○泰受傷，伊沒有察覺到有人毆打江○
    泰或是不慎將江○泰掉落地面或頭部撞到硬物，伊只知道江○
    泰去醫院之前哭鬧不停等語（見他卷一第33-36頁、他卷二
    第269-270頁）。證人江志霖、江信宏於警詢、偵訊時均證
    稱：不知江○泰之生活作息，不知江○泰是否有遭毆打、虐待
    ，江○泰哭啼情形與一般嬰兒差不多，不清楚身上是否有不
    明傷痕，沒有察覺江○泰有被何人毆打或是不慎將江○泰摔落
    地面或是頭部碰到硬物等語（見他卷一第38-44頁、他卷二
    第269-270頁）。是依前揭證人之證述，均無法推認被告有
    起訴意旨所指逗弄江○泰時搖晃、甩動用力過度，或不慎致
    江○泰撞擊屋內傢俱、地面或其他硬物或其他造成江○泰受有
    上開傷勢之行為。
　㈣證人甲○○固於偵訊中證稱：江○泰打完預防針的第2天，伊帶
    被告、江○泰去佛堂回來時，伊在門口，被告抱小孩在裡面
    ，伊聽到很大的撞到聲音，伊問怎麼了，被告說撞到自己的
    腳而已，江○泰沒事，伊幫江○泰洗澡時，伊看到江○泰頭部
    有一條紅色的，伊想怎麼會有一條紅色的，會不會就是剛才
    撞到的等語（見偵卷第72-73頁），然被告否認當時有使江○
    泰撞擊到硬物（見本院卷第188頁）。且依證人甲○○於本院
    審理時證稱：在江○泰於109年7月2日至馬偕醫院就診前，伊
    和被告有帶江○泰去佛堂拜拜回來，已經過中午，被告抱江○
    泰進本案住處，伊聽到很大聲撞擊到鋁門的聲音，當時伊在
    門口，有聽到江○泰哭，伊問被告有沒有怎樣、有去撞到嗎
    ，被告說她自己的腳去撞到，江○泰沒事，因為當時伊在被
    告後面，沒有看到被告的腳撞到還是有去撞到小孩，後來江
    ○泰就安靜了，沒有什麼事了，所以伊就去準備洗澡水要幫
    江○泰洗澡等語（見本院卷第000-0000、122-123、130-131
    頁），證人甲○○當時僅聽到撞擊聲響，未看見撞擊聲響發出
    之源頭，亦未看見被告有使江○泰撞擊硬物，自難僅以甲○○
    當時有聽到撞擊聲響且推測江○泰有撞到可能遽認被告當時
    有使江○泰撞擊到硬物。證人翁書釗於警詢時雖證稱其檢查
    發現江○泰上開傷勢後，有詢問問被告該等傷勢是如何造成
    ，被告表示不知道但有詢問若搖晃到小孩是否會導致上開傷
    勢等語（見他卷一第78頁），固可認被告曾詢問翁書釗醫師
    搖晃是否會造成被告受有上開傷勢，然被告僅是詢問翁書釗
    醫師造成江○泰傷勢之可能原因，與常情並無違背，且依被
    告詢問內容，未自承其有劇烈、用力搖晃江○泰，卷內亦未
    有證據可認被告曾有劇烈、用力搖晃江○泰之舉。又被告雖
    曾於警詢時供稱：於109年5月28日晚上7時許，伊讓江○泰躺
    在伊腳上，枕在左手臂，伊右手在使用手機，沒拿好不慎從
    約20公分左右高度掉落，打到江○泰嘴巴，造成江○泰上嘴唇
    紅腫、人中有淤青，馬上冰敷，隔天就好了，都正常沒有異
    狀等語（見他卷一第16頁），然依被告自承當時手機掉落傷
    害江○泰部位係嘴唇附近，與江○泰經馬偕醫院診斷出受有上
    開頭部傷勢之部位不同，亦無證據可認被告當時手機掉落撞
    擊到江○泰之部位尚及於頭部或有造成江○泰受有上開頭部傷
    勢之可能，自均難以此為不利被告之認定。再者，依證人江
    志誠、甲○○前揭證述，江○泰自采新婦幼診所出生嗣返回本
    案住處居住後，除被告一人照顧外，尚有江志誠、甲○○輔助
    照顧，且依據國立臺灣大學醫學院附設醫院辦理司法機關委
    託鑑定案件意見表，鑑定醫師推斷江○泰硬腦膜下水腫發生
    時間約係109年5月10日至109年7月2日，而依證人甲○○於警
    詢時證稱：江○泰返家居住期間，除家中成員外，被告親友
    有來看小孩等語（見他卷一第30頁），以及被告於警詢供稱
    ：江○泰滿月時有回位在中和之伊奶奶家住4天，6月11日有
    帶江○泰再回中和住4天，6月25日端午節當天有帶江○泰回中
    和，當天來回，6月30日因江○泰滿2個月，故帶江○泰去采新
    婦幼醫院打預防針、超音波檢查，7月1日帶江○泰到新北市
    三重區五常郵局附近家庭式佛堂收驚，7月2日早上9時許帶
    江○泰回采新婦幼醫院就診，11時許帶江○泰到馬偕醫院，之
    後江○泰就開始住院等語（見他卷一第15-16頁），可知109
    年5月10日至109年7月2日間，除常規照顧江○泰者外，尚有
    他人接觸過江○泰，是難僅以被告係江○泰之主要照顧者，即
    推論上開頭部傷勢係由被告造成。
　㈤證人甲○○於警詢、偵訊及本院審理時證稱：約109年6月28日
    晚上6時許，被告和江○泰在房間內躺著，伊去把江○泰抱到
    客廳，發現江○泰臉色發白，伊就稍微逗江○泰笑，江○泰臉
    就比較有血色，隔日（109年6月29日，依照采新婦幼診所之
    江○泰病歷資料，江○泰應係109年6月30日至采新婦幼診所打
    預防針）早上伊和江○泰一起到采新婦幼診所打預防針並做
    檢查，當時醫生檢查後說江○泰沒有什麼問題，伊就和被告
    帶江○泰返家，但在109年6月30日發現江○泰有抽蓄情形，想
    說江○泰是不是嚇到，就提議去收驚，被告說好，什麼方式
    都可以，隔天（109年7月1日）就和被告帶江○泰去位在三重
    區仁義街佛堂拜拜就返家，當天看小孩有時會抖一下，好像
    有驚嚇到感覺，但伊等沒有想太多，到109年7月1日晚上發
    現江○泰情形沒有改善，且打完預防針之後，伊有發現江○泰
    眼睛怪怪斜一邊，109年7月2日伊和被告帶江○泰到采新婦幼
    診所看診，醫師用聽診器一看，說小孩應該沒有什麼大礙，
    伊和被告和醫生反應江○泰眼睛很奇怪，醫生用手電筒照一
    下小孩眼睛，發現小孩眼睛都不會跟著轉動，就建議到大型
    醫院看診，當天伊就和被告帶江○泰到馬偕醫院看診，照完
    超音波以後，醫生說江○泰腦積水，要住院，江○泰就住院了
    ：江○泰除了眼睛怪怪的之外，吃東西會吃不下，會吐，以
    為是腸胃有怎麼樣，是被告跟伊說的，後來醫生檢查說腸胃
    沒事；江○泰眼睛怪怪的狀況是伊觀察到的，不是被告跟伊
    說的；江○泰去佛堂回來，伊幫江○泰洗完澡後抱到床上要穿
    衣服，伊就看到江○泰左邊頭上有一條紅線，伊想是不是江○
    泰去撞到頭，當下伊沒有處理，後來當天晚上那條紅色的線
    就不見了，江○泰就是都很安靜，伊也沒有跟被告說有看到
    江○泰頭上有一條紅色的線等語（見他卷一第29頁、本院卷
    第113-119、123、126-128、130、133頁）。是依證人甲○○
    前揭證述，固認其曾發現江○泰有臉色發白、抖動、頭部一
    條紅線等異常狀況，然並未證稱有將該等異常狀況告知被告
    。又依被告於警詢、偵訊時供稱：109年6月30日伊帶江○泰
    去采新婦幼診所打預防針，返家後3天江○泰體溫都在37度以
    上，已經超過醫生說兩天會有發燒之現象，而且發現江○泰
    眼珠不會動，對刺激沒有反應，嘴唇發白，所以伊在109年7
    月2日帶江○泰到采新婦幼診所就診，醫生說這種狀況要去大
    醫院檢查，伊才去馬偕醫院；從6月17日江○泰開始會一直吐
    奶，不抱著會哭，所以25日去醫院檢查，醫生說江○泰腸胃
    蠕動較慢，開3天促進腸胃蠕動的藥粉及止吐藥水，服藥之
    後嘔吐有改善，之後伊和甲○○帶江○泰到采新婦幼診所，檢
    查結果正常，伊向醫生表示江○泰還是一直吐奶跟哭泣，但
    醫生沒有多做表示，伊就沒有要求醫生再開藥，因為醫生沒
    有建議，但是江○泰回家後，30日晚上伊發現江○泰體溫37.4
    -37.5偏高，7月1日中午伊和江○泰說話，江○泰沒反應，手
    腳都不動，抱起來以後身體癱軟，伊就嚇到，告訴甲○○，甲
    ○○就提議去收驚，出門前江○泰才驚醒大哭，隔天發現江○泰
    呈現痴呆，會一直盯同一地方看，眼珠不動，伊叫都沒反應
    ，因為前一天才剛去醫院檢查完身體，報告顯示都正常，所
    以沒有覺得江○泰身體有異狀，才會帶去收驚，後來伊和甲○
    ○帶江○泰去采新婦幼診所，醫院說要轉診，所以又帶江○泰
    到馬偕醫院等語（見他卷一第14、17-19頁），佐以被告先
    後在109年6月25日、109年6月30日及109年7月2日帶江○泰至
    采新婦幼診所就診，告知有嘔吐、眼睛歪斜等異常狀況，嗣
    在109年7月2日依采新醫院醫生開立之轉診單至馬偕醫院就
    診等情，有證人即采新婦幼診所醫生巫蕙芳於警詢時之證述
    明確（見他卷一第73-75頁），並有采新婦幼診所及馬偕醫
    院之江○泰病歷資料在卷可查（見他字卷一第113-115頁、他
    卷二第7-244頁），再衡酌被告無專業醫療訓練相關經歷，
    且案發時年僅20歲，江○泰為其第一胎生育之小孩（見本院
    卷第188-189頁），依此等照護幼兒之智識經歷，被告對其
    知悉之江○泰異常狀況之處理，難認有未積極處理、就醫之
    情。除此之外，卷內並無其他證據可認被告知悉江○泰身體
    有發生碰撞撞擊等意外或異常狀況卻未即時帶江○泰就醫診
    治情形，故無從認定本案被告有應注意若江○泰身體有發生
    碰撞撞擊等意外時，應立即緊急送醫救治，以避免身體惡化
    發生嚴重病症，而未注意立即帶江○泰就醫診治之情。
五、綜上所述，本案江○泰受有頭部上開傷勢並因此影響其發展
    之情形（見本院卷第105-106頁），固令人感到不捨與遺憾
    ，然本案檢察官所提出之證據，難認被告有逗弄江○泰時搖
    晃、甩動用力過度，且因不明原因不慎致江○泰撞擊傢俱、
    地面或其他硬物，又未注意即時帶同江○泰就醫診治之情，
    故本案未達於通常一般之人均不致有所懷疑，而得確信被告
    有過失傷害犯行為真實之程度，本院自無從形成被告有罪之
    確信。此外，檢察官復未提出其他積極證據足資認定被告確
    有其所指過失傷害犯行，既不能證明被告犯罪，揆諸前揭說
    明，自應為被告無罪之諭知。
據上論斷，應依刑事訴訟法第301 條第1 項前段，判決如主文。
本案經檢察官丙○○提起公訴，檢察官吳文正到庭執行職務。
中　　華　　民　　國　　111 　年　　10　　月　　6 　　日
                  刑事第九庭  法　官  林翊臻
上列正本證明與原本無異。
如不服本判決，應於判決送達後20日內敘明上訴理由，向本院提
出上訴狀 (應附繕本) ，上訴於臺灣高等法院。其未敘述上訴理
由者，應於上訴期間屆滿後20日內向本院補提理由書「切勿逕送
上級法院」。
                              書記官  郭佩瑜
中　　華　　民　　國　　111 　年　　10　　月　　7 　　日